【裁判字號】    98,上訴,1202
【裁判日期】    990211
【裁判案由】    偽造文書
【裁判全文】
臺灣高等法院臺南分院刑事判決        98年度上訴字第1202號
上  訴  人  臺灣雲林地方法院檢察署檢察官
被      告  癸○○
            子○○
共      同
選任辯護人  張智學律師
上列上訴人因被告偽造文書案件，不服臺灣雲林地方法院98年度
訴字第415號、520號中華民國98年10月6日第一審判決（起訴案
號：臺灣雲林地方法院檢察署97年度偵字第5105號、98年度偵字
第1856號、2074號、2340號），提起上訴，本院判決如下：
    主  文
上訴駁回。
    理  由
一、公訴意旨略以：子○○係任職於威陽公司擔任總經理職務，
    癸○○原係威陽公司之職員。因威陽公司有發起位於雲林縣
    斗六市江厝里「美麗大地社區」成立管理委員會之必要，即
    由子○○與鴻海物業公司協理王鴻文（業經判決共同行使業
    務登載不實文書罪確定在案）接洽籌備召開第一次區分所有
    人會議事宜，並定於96年4月29日上午9時30分，在「美麗大
    地社區活動中心」召開第一次區分所有人會議。詎該日上午
    9時30分許，其事前所預備之「美麗大地社區區分所有權人
    名冊」所記載之雲林縣斗六市○○里○○路100巷10弄16號2
    樓之區分所有權人應係甲○○而非威陽公司，且美麗大地代
    表區分所有權人出席僅311戶，未達600戶之三分之二（即
    400戶）之區分所有權人出席人數，子○○、癸○○竟仍執
    意召開第一次區分所有權人會議，與王鴻文、陳懷蜀（業經
    判決共同行使業務登載不實文書罪確定在案）及不詳姓名年
    籍之數人共同基於偽造文書之犯意聯絡，由不詳姓名年籍之
    數人先在美麗大地社區第一次區分所有權人會議出席人員簽
    到名冊，偽簽住戶丑○○、丙○○、未○○、宇○○、亥○○、庚○○、戊○○、午○○、酉○○、辰○○、乙○○、
    地○○、戌○○、己○○、天○○、辛○○、丁○○、巳○○、壬○○、卯○○、宙○○（誤簽為張美月）等人之簽名
    ，使住戶出席人數達到法定人數，因而選出管理委員會委員
    癸○○、子○○等人，俟再由陳懷蜀在簽到名冊偽簽住戶寅
    ○○（誤簽為高志誠）、酉○○、玄○○、申○○共4人之
    簽名，使住戶出席人數達到會議記錄上記載之421人，並由
    陳懷蜀持上開簽到名冊、美麗大地社區區分所有權人名冊、
    出席區分所有權人數及出席區分所有權總比例等項虛偽記載
    之會議紀錄等資料，向雲林縣政府申請報備公寓大廈管理委
    員會之程序，足以生損害於上開丑○○等人之利益、其他美
    麗大地社區區分所有權人之利益及雲林縣政府對於公寓大廈
    建築物管理組織申請報備管理之正確性。因認被告癸○○、
    子○○共同涉犯刑法第217條第1項之偽造署押、第216條、
    第210條之行使偽造私文書罪嫌云云。
二、按犯罪事實應依證據認定之，無證據不得認定犯罪事實，不
    能證明被告犯罪者，應諭知無罪之判決，刑事訴訟法第154
    條第2 項、第301 條第1 項分別定有明文。又刑事訴訟法第
    161 條第1 項規定：檢察官就被告犯罪事實，應負舉證責任
    ，並指出證明之方法。因此，檢察官對於起訴之犯罪事實，
    應負提出證據及說服之實質舉證責任。倘其所提出之證據，
    不足為被告有罪之積極證明，或其指出證明之方法，無從說
    服法院以形成被告有罪之心證，基於無罪推定之原則，自應
    為被告無罪判決之諭知，最高法院92年臺上字第128 號判例
    可資參照。
三、公訴意旨認被告癸○○、子○○等人涉有上開罪嫌，無非係
    以告訴人丑○○於警詢、檢察官訊問時之證述、丙○○、告
    訴人未○○於警詢時之陳述、告訴人宇○○、乙○○、庚○○、甲○○於檢察官訊問時之證述；癸○○、子○○於警詢
    、檢察官訊問時之陳述與證述（分別對於子○○、癸○○而
    言）；同案被告陳懷蜀於警詢、檢察官訊問時之供述與證述
    ；公寓大廈管理組織報備證明、財政部臺灣省中區國稅局雲
    林縣分局96年9月27日中區國稅雲縣二字第0960018399號函
    、雲林縣政府96年7月30日府建用字第0960057835號函、美
    麗大地社區管理委員會申請報備書、申請報備檢查表、區分
    所有標的基本資料表、區分所有權人名冊、第一次區分所有
    權人會議記錄及出席人員簽到名冊、美麗大地房屋買賣合約
    書、土地買賣合約書、斗六市○○○段溝子埧小段00000-00
    0建號建物登記謄本各1份、96年4月29日美麗大地第一次區
    分所有權人會議錄影翻拍照片33張，及臺灣雲林地方法院檢
    察署檢察事務官98年4月2日勘驗筆錄、告發人亥○○、庚○○、戊○○、午○○、酉○○、辰○○、乙○○、地○○、
    戌○○、己○○、天○○、辛○○、丁○○、巳○○、壬○○、卯○○等16人立書之切結書及簽名各1份等資料，為其
    主要論據。
四、訊據被告癸○○、子○○均供稱知悉公寓大廈管理條例規定
    召開區分所有權人會議須有區分所有權人三分之二以上出席
    才能召開等情，惟堅詞否認有何共同偽造署押或共同行使偽
    造私文書等犯行，被告子○○辯稱：威陽公司委託鴻海物業
    公司全權辦理美麗大地區分所有權會議，成立管理委員會，
    並負責於事後整理資料、檢具相關文件申請核備；會議當天
    忙於招呼現場貴賓，及對於住戶表達威陽公司向台鳳公司所
    購買上開「美麗大地社區」房屋後之責任及權利、義務，並
    無注意司儀王鴻文當天實際宣布出席人數，僅知悉有宣布達
    法定出席人數等語。被告癸○○辯稱：當天開會未注意聽出
    席人數之報告，認為必定達到法定人數才會宣布開會；事先
    也不清楚自己會當選主任委員，之後雖以其名義去向雲林縣
    政府申報核准，但申請的文件很多都沒有看過等語。辯護人
    提出辯護意旨稱：檢察官上訴有二個理由第一個理由就是被
    告是否確實知道出席人數若干？但是現場人數眾多、吵雜，
    被告僅聽到已達開會人數，這可以從證人所述都沒有人有聽
    到確實的人數，只有聽到司儀王鴻文宣布已達法定開會人數
    ，而且現場也沒有任何人有爭議，這部分原審已勘驗現場錄
    影光碟；王鴻文乃管理公司專業人員，被告是信任專業人員
    的宣布；第二個理由是重複開會是否會增加花費？但是縱使
    第一次會議不成立，第二次只需要五分之一的人數就可以開
    會，而且被告所屬公司已與管理公司簽約，所有開會支出均
    應由管理公司支出，不管再開幾次會議都應由管理公司支出
    ，與被告根本沒有任何關係，檢察官質疑第一次沒有達到法
    定的開會人數，偽造文書成達到法定開會人數的動機是要減
    少建設公司的支出是有所誤會。另被告所屬公司原本不願意
    成立管委會，純因住戶請求才會召集會議，被告所屬公司是
    委託鴻海物業公司辦理，因為該公司在業界頗具名氣，所以
    才會委託全權處理，而且是花了八萬元委託，被告癸○○、
    子○○均未親自簽名，那都是王鴻文代為簽名的；被告所屬
    公司擁有達五分之一戶數，如開第二次會議，縱令其他人不
    來開會，僅被告所屬公司所占之區分所有權比例即可以符合
    報備程序，所以本件成立管委會對被告所屬公司來說並沒有
    好處，而且當初里長、派出所所長都有到場，當時並沒有去
    注意到場的人數，請求審酌有利被告之證據，駁回檢察官上
    訴等語。
五、經查：
甲、程序方面：
    本件卷附之供述及非供述證據，被告癸○○、子○○於本院
    準備程序中，表示同意有證據能力（見本院卷45頁），且本
    院審酌各該證據作成之情況，並無程序違法或有何意思不自
    由情形，復經原審及本院於審判期日就上開證據依法進行提
    示、調查、辯論，故依刑事訴訟法第159條之5第1項規定，
    認有證據能力，合先敘明。
乙、實體方面：
  (一)雖然同案被告王鴻文於98年4月23日檢察官訊問時供稱：我
    跑上去告訴會議主席子○○說現在會議人數已達到402戶，
    陳懷蜀、癸○○也都在2樓會場等語（偵查卷(二)第8頁）。然
    臺灣雲林地方法院檢察署檢察事務官98年4月2日勘驗筆錄記
    載：「光碟一〈5分40秒～7分25秒〉會議主持人王協理宣布
    出席人數：親自出席簽到之住戶為96戶、委託出席之住戶為
    45 戶、威陽公司、大鴻廣告公司所有未售之空屋171戶，合
    計出席人數達312戶，已超過全部住戶600戶的二分之一，達
    法定出席人數，會議正式開始。」（偵查卷(一)第137頁），
    另王鴻文於98年9月22日在原審審理時證稱：「為了順利開
    會我就上到2樓，到2樓我跟唐總經理報告已達法定出席人數
    ，現在會議是否可以正式開始，他就跟我說已達法定人數那
    就過來，他到主席台，到主席台之後我就逕自宣布目前戶數
    已達二分之一，已達法定人數，會議正式開始等語（原審卷
    第76頁背面）。當天依據上開錄影光碟勘驗紀錄可知，出席
    人數並非400多戶，而王鴻文既然於原審審理時為上開證述
    ，其於當天會議開始前是否有向被告子○○、癸○○等明確
    說到「具體詳細」會議出席人數一節，顯有可疑。
  (二)而當天出席人數多少，僅有主席王鴻文於會議開始時宣布，
    縱然被告子○○、癸○○供稱其2 人知悉公寓大廈管理條例
    規定召開區分所有權人會議須有區分所有權人三分之二以上
    出席才能召開之規定，並於當天在場，惟此與確實知悉出席
    人數，仍屬二事。其次，證人即該次選出之管理委員與第2
    屆主任委員郭佳宏於96年4月9日檢察官訊問時證稱：96年4
    月29日第一次區分所有權人會議其有出席並全程參與，當天
    開完大會，依公寓大廈管理條例選出的委員共11人，會後留
    下來互推產生主任委員癸○○，當天參與會議人數有多少，
    其並未注意，也不知道誰宣布達法定人數可以開會等語（偵
    查卷(一)第189頁、第190頁）。因而，可知證人郭佳宏雖全程
    在場且對於會議流程推舉委員部分大致清晰，但是對於何人
    宣布出席人數，及出席人數多少卻都未注意，所以並非在現
    場，即當然可推定該人知悉主席所宣布之事項。從而，被告
    子○○、癸○○供稱全權委託鴻海物業公司辦理，其2人當
    天僅注意「達法定出席人數」等語，未注意具體宣布之出席
    人數，並非全無可能。
  (三)同案被告陳懷蜀於97年8月12日警詢時陳稱：「（問：美麗
    大地社區會議召集成立至送縣政府核准，整個文書製作過程
    ，是不是你們公司製作送審？）對的（影印及蓋章）。（問
    ：本分局向雲林縣政府建設局使用及國宅課，所調閱美麗大
    地社區第一次區分所有權人會議紀錄名冊、簽到名冊、申請
    報備書、檢查表均是蓋有主任委員癸○○印章，是否你替癸○○所蓋立？）是的，是美麗大地社區管理委員會授權我，
    刻製美麗大地社區大小印章及主任委員印章，作為申請報備
    之用。（問：美麗大地社區第一次區分所有權人會議紀錄名
    冊、簽到名冊、申請報備書、檢查表均是蓋有美麗大地社區
    大小印章及主任委員印章，要送審前主任委員癸○○、監察
    委員子○○是否知情？）我向他們二人告知。」等語（警卷
    第18頁至第19頁）。被告癸○○雖然於98年4月9日檢察官訊
    問時陳稱：鴻海物業公司有拿一些文件交給其簽名等語（偵
    查卷(一)第191頁），然觀諸卷附美麗大地社區管理委員會申
    請報備書、申請報備檢查表、區分所有標的基本資料表、第
    一次區分所有權人會議記錄等資料（警卷第23頁至第25頁、
    第51頁）上，均有「美麗大地社區管理委員會」、「癸○○
    」之印章，但無癸○○本人之簽名，上開申請文書是否為被
    告癸○○所指親自簽名之文件，並實際經其確認過等情，並
    非無疑。其次，癸○○知悉區分所有權人會議開完後要送縣
    政府申報，有事先授權鴻海物業公司刻製美麗大地社區大小
    印章及主任委員印章等情，既然其事前知悉並已加以授權，
    則事後申請文件無癸○○簽名，難以憑此證明被告癸○○本
    人確實可知上開送件文書所記載之「詳細事項」，更遑論其
    知悉上開簽到名冊有偽簽住戶丑○○等人之簽名等情。
  (四)另上開會議紀錄上雖有子○○之簽名，且癸○○於98年4月9
    日檢察官訊問時供陳：「〈提示第一次區分所有權人會議紀
    錄〉（問：你能辨識上面子○○簽名？）是他的字，我常常
    在看。他是我的主管。」等語（偵查卷(一)第194頁）；同案
    被告陳懷蜀於98年4月9日檢察官訊問證稱：因為是送到子○○他威陽公司簽名，由他簽名之後我才整理資料送到雲林縣
    政府核備等語（偵查卷(一)第182頁）。惟陳懷蜀復於98年9月
    22日在原審審理時證稱解釋：記得其是送到公司去請子○○
    簽名，那天子○○好像很忙，故請秘書轉交，等簽好名，再
    打電話到公司聯繫，其再過去拿等語（原審卷第77頁正反面
    ）。是癸○○並無親眼所見，僅係推測之詞，而陳懷蜀有無
    實際目睹，亦有疑問，均無法直接證明上開簽名為子○○本
    人所簽。而王鴻文於98年9月22日原審審理時證稱：會議主
    席子○○簽名的部分，是會後其打電話給子○○，說會議紀
    錄已經製作好了，是不是由其幫忙代簽，其是有經過子○○
    允許而代簽等語（原審卷第77頁正、反面），並由被告子○○於97年8月8日第1次警詢時、98年4月23日檢察官訊問時、
    98年7月15日原審行準備程序時（警卷第16頁，偵查卷(二)第
    13頁，原審卷第45頁）之簽名觀之，均與上開會議紀錄上之
    「子○○」簽名不同，是該會議紀錄上之「子○○」簽名既
    然可能不是由子○○本人所簽，則同案被告王鴻文、陳懷蜀
    偽簽住戶丑○○等人簽名及出席人數等情，是否得由上開會
    議紀錄內容知悉，則有疑問。
  (五)當天會議，除親自出席住戶，其有可能不只購買1 戶，亦有
    受委託出席之住戶，加上威陽公司、大鴻廣告公司所有未售
    之空屋達上百戶，亦非可一望即知出席戶數。而被告癸○○
    於當次會議當選主任委員、子○○當選監察委員，然據上開
    證人郭佳宏上開證述，選舉過程係先選出各區委員11人，會
    後再互推選出主任委員等語，此有上開96年4月29日臺灣雲
    林地方法院檢察署檢察事務官勘驗筆錄所載內容與該次會議
    紀錄可佐（警卷第51頁、偵查卷(一)第138頁），是被告癸○○、子○○亦難由切割分區○○段之選舉程序，由得票數，
    明確知悉總投票人數與出席人數，而得知有不實登載出席人
    數與出席比例等情。
  (六)此外，關於王鴻文、陳懷蜀事前所預備之「美麗大地社區區
    分所有權人名冊」所記載之雲林縣斗六市○○里○○路100
    巷10弄16號2樓之區分所有權人應係甲○○而非威陽公司，
    是否有偽造私文書一節，由上述可知，既然無法證明王鴻文
    、陳懷蜀2人就此部分有虛偽記載而持以行使之故意，亦難
    認被告癸○○、子○○與王鴻文、陳懷蜀對此有犯意聯絡及
    行為分擔。
  (七)末查，證人王鴻文於原審審理時證稱：其向威陽公司收費新
    臺幣8萬元，就是要負責把這個會開完，到成立管理委員會
    為止；但因為總公司在臺中，會場在斗六，要再召開一次會
    議要耗費很大的資源，否則依照公寓大廈管理條例規定，實
    在沒有偽造文書之必要，只要在出席人數未達三分之二的情
    況下，過2個禮拜再召開，有五分之一的人出席就合法等語
    （原審卷第78頁）。因而，縱然96年4月29日第一次區分所
    有人會議未達區分所有權人三分之二以上出席，依據公寓大
    廈管理條例第32條第1項規定，區分所有權人會議依前條規
    定未獲致決議、出席區分所有權人之人數或其區分所有權比
    例合計未達前條定額者，召集人得就同一議案重新召集會議
    ；其開議除規約另有規定出席人數外，應有區分所有權人3
    人並五分之一以上及其區分所有權比例合計五分之一以上出
    席，以出席人數過半數及其區分所有權比例占出席人數區分
    所有權合計過半數之同意作成決議。是被告子○○、癸○○
    ，雖為本次委託人，與管理委員會成立與否關係密切，然對
    於其2人而言，即使該次會議未達區分所有權人三分之二以
    上出席，僅需再次召開會議，依其2人所屬威陽公司與大鴻
    廣告公司所有未售之空屋數，可輕易成立管理委員會，且此
    程序係由鴻海物業公司全權負責，威陽公司無需支付額外費
    用，故被告癸○○、子○○實無偽造文書之動機與必要。
六、綜上所述，司儀王鴻文於會議當天確實有宣布出席人數，被
    告癸○○、子○○知悉區分所有權人會議須有區分所有權人
    三分之二以上出席才能召開之規定，並於當天在場，而同案
    被告王鴻文於偵訊時所證與現場錄影光碟勘驗內容不合，固
    然均有可疑。惟公訴意旨所舉證人王鴻文、癸○○（對於子
    ○○而言）、陳懷蜀、其他證人之證詞與現場錄影光碟勘驗
    內容，均無法直接推認被告癸○○、子○○知悉並共同參與
    同案被告王鴻文、陳懷蜀偽造署押、行使業務登載不實文書
    等犯行。是被告癸○○、子○○上開所辯，尚非不可採。此
    外，又查無其他積極之證據足認被告等有何其他偽造署押、
    行使業務登載不實文書等犯行。是依據卷證資料尚不足使本
    院達到被告癸○○、子○○等人有罪之心證程度，而有合理
    之懷疑存在，致無從為被告等涉有上開犯行之確信，依「罪
    證有疑，利於被告」之證據法則，即不得遽為不利於被告等
    之認定，應認不能證明被告等犯罪，依法即應為被告等無罪
    之諭知。原審以不能證明被告等犯罪，因而諭知被告等無罪
    ，並無違誤。公訴人上訴意旨，仍執陳詞，指摘原判決不當
    ，為無理由，應予駁回。
據上論斷，應依刑事訴訟法第368條，判決如主文。
本案經檢察官范文豪到庭執行職務。
中    華    民    國    99    年    2     月    11     日
                  刑事第一庭  審判長法  官  茆臺雲
                                    法  官  蔡長林
                                    法  官  陳顯榮
以上正本證明與原本無異。
如不服本判決應於收受送達後10日內向本院提出上訴書狀，其未
敘述上訴理由者，並得於提起上訴後10日內向本院補提理由書（
均須按他造當事人之人數附繕本）「切勿逕送上級法院」。
                                    書記官  劉岳文
中    華    民    國    99    年    2     月    11    日

司法院資訊處製作；財團法人民間司法改革基金會備份。
